臺灣高等法院民事判決
110年度上易字第949號
上  訴  人  連黃秀姬(即連瑞祥承受訴訟人 )

            連君龍(即連瑞祥承受訴訟人 )

            連君偉(即連瑞祥承受訴訟人 )

共      同
訴訟代理人  薛銘鴻律師
被 上訴 人  郭麗雪  
            翁文正  
共      同
訴訟代理人  施中川律師

上列當事人間請求侵權行為損害賠償等事件，上訴人對於中華民
國110年7月29日臺灣士林地方法院108年度訴字第196號第一審判
決提起上訴，本院於111年4月13日言詞辯論終結，判決如下：
    主  文
原判決主文關於駁回上訴人後開第二項之訴部分，及該部分假執
行之聲請，暨訴訟費用之裁判均廢棄。
郭麗雪應給付上訴人新臺幣壹佰萬元，及自民國一百零八年二月
十二日起至清償日止，按週年利率百分之五計算之利息。
其餘上訴駁回。
第一、二審訴訟費用，由被上訴人郭麗雪負擔。
    事實及理由
一、按當事人死亡者，訴訟程序在有繼承人、遺產管理人或其他
    依法令應續行訴訟之人承受其訴訟以前當然停止；依前開規
    定所定之承受訴訟人，於得為承受時，應即為承受之聲明，
    民事訴訟法第168條、第175條定有明文。查本件上訴人連瑞
    祥提起上訴後，於民國111年3月5日死亡，繼承人為其配偶
    連黃秀姬及子女連君龍、連君偉(合則稱上訴人)等情，有卷
    附死亡證明書、繼承系統表，及戶籍謄本可稽（見本院卷第
    291-297頁），並經連黃秀姬、連君龍、連君偉具狀聲明承
    受訴訟(見本院卷第279頁)，依上開規定，應予准許。
二、上訴人主張：連瑞祥與被上訴人郭麗雪之父郭雄塗（已歿）
    共同創立蓮園建設股份有限公司（下稱蓮園公司），並自80
    年4月9日起擔任蓮園公司董事；郭麗雪為蓮園公司財務部經
    理，負責管理公司財務及帳冊，翁文正則為郭麗雪之配偶。
    連瑞祥因與蓮園公司間常有股東資金往來，將其彰化商業銀
    行股份有限公司新湖分行帳戶(帳號：00000000000000，下
    稱連瑞祥彰銀新湖分行帳戶)存摺，放置在蓮園公司財務部
    ，配合資金調度使用，但印鑑仍由連瑞祥保管。嗣蓮園公司
    於104年間有新臺幣(下同)837萬4063元之資金缺口需向連瑞
    祥周轉，詎郭麗雪竟於104年6月30日向連瑞祥誆稱蓮園公司
    有937萬4063元之資金需求，並分別填寫2張面額各為837萬4
    063元及100萬元之取款條予連瑞祥，致連瑞祥信以為真，而
    在取款條上用印；郭麗雪乃填寫匯款申請書，除將837萬406
    3元匯入連瑞祥臺灣土地銀行股份有限公司內湖分行帳戶（
    帳號000000000000，下稱連瑞祥土銀內湖分行帳戶），以供
    蓮園公司資金調度之外；並趁機將該100萬元匯入翁文正臺
    灣土地銀行股份有限公司內湖分行帳戶（帳號：0000000000
    00，下稱翁文正土銀內湖分行帳戶），而與翁文正共同不法
    侵害連瑞祥之財產權，致連瑞祥受有100萬元之損害。爰先
    位依民法第184條第1項前段、第185條第1項規定，求為命被
    上訴人連帶給付連瑞祥100萬元，及加計自匯款翌日即104年
    7月1日起算法定遲延利息之判決；若先位請求無理由，則翁
    文正無法律上原因，受有該100萬元之利益，致連瑞祥受有
    損害，亦屬不當得利。備位則依民法第179條規定，求為命
    翁文正給付連瑞祥100萬元，及加計自104年7月1日起算法定
    遲延利息之判決(原審為連瑞祥敗訴之判決，連瑞祥不服，
    提起上訴；嗣連瑞祥於本院審理中死亡，由上訴人聲明承受
    訴訟)。並於本院上訴聲明：㈠先位部分：⒈原判決廢棄。⒉被
    上訴人應連帶給付上訴人100萬元，及自104年7月1日起至清
    償日止，按週年利率5%計算之利息。㈡備位部分：⒈原判決廢
    棄。⒉翁文正應給付上訴人100萬元，及自104年7月1日起至
    清償日止，按週年利率5%計算之利息。
三、被上訴人則以：郭雄塗臨終前曾向郭麗雪表示女兒不能繼承
    遺產，但有100萬元留存於連瑞祥處，希望郭麗雪取得該100
    萬元後，放棄繼承遺產。嗣連瑞祥於104年6月間，向郭麗雪
    說明郭雄塗交代給付郭麗雪100萬元，因郭雄塗與連瑞祥向
    來友好，且連瑞祥之指示內容與郭雄塗生前所述相符，郭麗
    雪不疑有他，乃依連瑞祥之指示取款，然慮及100萬元來自
    娘家，為免夫家誤會，故將該100萬元匯入翁文正土銀內湖
    分行帳戶。郭麗雪自始係依連瑞祥之指示，填寫該100萬元
    之取款條及匯款申請書，並經連瑞祥審認無誤用印而匯款，
    並未與翁文正共同為不法侵權行為；且翁文正受領該100萬
    元，係因郭麗雪受連瑞祥之指示而匯入，亦無不當得利之情
    事等語，資為抗辯。並於本院答辯聲明：上訴駁回。　　
四、查，㈠連瑞祥與郭雄塗共同創立蓮園公司，連瑞祥自80年4月
    9日起即擔任蓮園公司董事；郭麗雪為郭雄塗之女，並擔任
    蓮園公司財務部經理，負責管理公司財務及帳冊，翁文正則
    為郭麗雪之配偶；㈡104年6月30日自連瑞祥彰銀新湖分行帳
    戶提領100萬元之取款條，其上日期、金額、帳號係由郭麗
    雪填具，印文則由連瑞祥用印；㈢104年6月30日自連瑞祥彰
    銀新湖分行帳戶匯款100萬元至翁文正土銀內湖分行帳戶之
    匯款申請書，其上日期、金額、帳號、匯款人姓名及受款人
    姓名，均由郭麗雪所填具等情，有卷附蓮園公司變更登記表
    、蓮園公司轉帳傳票、上開取款條及匯款單可稽（見原審卷
    第14-18頁、第44-45頁），並為兩造所不爭執（見本院卷第
    129-130頁），堪信為真。
五、本件應審究者為㈠上訴人先位依民法第184條第1項前段、第1
    85條第1項規定，請求被上訴人連帶賠償100萬元，有無理由
    ？㈡上訴人備位依民法第179條規定，請求翁文正返還100萬
    元，有無理由？茲分別論述如下：
  ㈠上訴人先位依民法第184條第1項前段、第185條第1項規定，
    請求被上訴人連帶賠償100萬元，有無理由？
  ⒈按因故意或過失，不法侵害他人之權利者，負損害賠償責任
    ，民法第184條第1項前段定有明文。次按當事人主張有利於
    己之事實者，就其事實有舉證之責任，民事訴訟法第277條
    前段亦有明文。
　⒉經查：
　　⑴、連瑞祥彰銀新湖分行帳戶於104年6月30日下午2時4分、2
        時13分許，分別以現金提領50萬5398元、3萬元，另匯
        款837萬4063元至連瑞祥土銀內湖分行帳戶，及匯款系
        爭100萬元至翁文正土銀內湖分行帳戶等情，有卷附取
        款條、匯款申請書，及存摺存款帳號資料及交易明細查
        詢可稽（見臺灣士林地方檢察署〈下稱士林地檢署〉107
        年度偵字第1324號卷〈下稱刑案偵查卷〉一第211-217頁
        、第245頁）。觀諸連瑞祥於刑案偵查中107年5月21日
        訊問時，即陳稱：當日伊是蓋4張提款條，並沒有看到
        匯款單；當天郭麗雪有交付伊現金3萬元，至於50萬539
        8元伊不記得；837萬4063元先匯到伊土銀戶頭，再從伊
        戶頭匯到蓮園等語（見刑案偵查卷一第266-267頁）。
        佐以證人即蓮園公司會計出納主任施嫚妮亦於刑案偵查
        中證稱：連瑞祥有時會將他們的存摺放在公司財務部內
        ，但印章在連瑞祥身上，伊等要經過他蓋章等語（見刑
        案偵查卷一第260頁）。再參以104年6月30日自連瑞祥
        彰銀新湖分行帳戶將系爭100萬元匯入翁文正土銀內湖
        分行帳戶之取款條及匯款申請書，其上日期、金額、帳
        號、匯款人姓名及受款人姓名，均由郭麗雪所填具等情
        ，為兩造所不爭執。堪信郭麗雪當時應係填寫面額50萬
        5398元、3萬元、837萬4063元，及系爭100萬元之取款
        條共4張，一併交付連瑞祥用印後，再持連瑞祥放置於
        蓮園公司之彰銀新湖分行帳戶存摺，提領現金50萬5398
        元、3萬元，並書寫匯款申請書將其中837萬4063元匯入
        連瑞祥土銀內湖分行帳戶，另將系爭100萬元匯入翁文
        正土銀內湖分行帳戶。
　　⑵、其次，郭麗雪將系爭100萬元匯入翁文正土銀內湖分行帳
        戶時填寫之匯款申請書，並未經連瑞祥用印（見原審卷
        第18頁），上訴人復否認該匯款申請書經連瑞祥用印確
        認，難認郭麗雪將系爭100萬元匯入翁文正土銀內湖分
        行帳戶，係經連瑞祥同意或指示辦理。則郭麗雪未經連
        瑞祥同意或指示，將系爭100萬元自連瑞祥彰銀新湖分
        行帳戶匯入其配偶翁文正土銀內湖分行帳戶內，致連瑞
        祥受有該100萬元之損害，即屬故意不法侵害他人之財
        產權，依民法第184條第1項前段規定，自應負損害賠償
        之責。
    ⑶、被上訴人固辯稱：郭雄塗於臨終前曾向郭麗雪表示女兒
        不能繼承遺產，但有100萬元留存於連瑞祥處，希望郭
        麗雪取得該100萬元後，放棄繼承遺產，並於104年6月
        間，受連瑞祥之指示，提取系爭100萬元，但為免夫家
        誤會，而將系爭100萬元匯入翁文正土銀內湖分行帳戶
        云云，並以取款條、遺產分割協議書及繼承系統表為證
        （見原審卷第17頁、本院卷第267-268頁）。然查：
　　　①郭麗雪交付連瑞祥用印之系爭100萬元取款條上，固載有
        「匯土銀＃356154」等註記，與翁文正土銀內湖分行帳
        戶末五碼相同（見原審卷第17頁）。然連瑞祥與郭麗雪
        之父郭雄塗共同創立蓮園公司，連瑞祥並自80年4月9日
        起即擔任蓮園公司董事，郭麗雪亦擔任蓮園公司財務部
        經理，負責管理公司財務及帳冊，雙方公務往來關係密
        切；且郭麗雪將蓮園公司所需周轉資金填寫取款條，送
        請連瑞祥確認後用印，以調取資金之方式，行之多年，
        足認連瑞祥對於郭麗雪應有一定之信任關係。而郭麗雪
        當時係填寫面額50萬5398元、3萬元、837萬4063元，及
        100萬元之取款條共4張，一併交付連瑞祥用印，則連瑞
        祥因信任郭麗雪之故，誤以為該4筆款項，均係蓮園公
        司資金調度所需，而一併用印，並非迥於常情。且郭麗
        雪事實上係將系爭100萬元匯入翁文正土銀內湖分行帳
        戶，並未匯入連瑞祥土銀內湖分行帳戶，實難認係供蓮
        園公司資金所用。故尚難逕以郭麗雪交付連瑞祥用印之
        提款條上，載有「土銀＃356154」等字樣，遽認連瑞祥
        同意或指示郭麗雪將系爭100萬元匯入翁文正土銀內湖
        分行帳戶。
　　　②再者，郭雄塗於103年11月30日因高血壓引起之梗塞性中
        風在醫院死亡，過程僅數天等情，有卷附死亡證明書可
        稽（見本院卷第266頁死亡證明書）。則以郭雄塗係梗
        塞性中風突然發作而死亡，是否得以預先交代郭麗雪留
        有100萬元於連瑞祥處之細節？實屬有疑。參以郭雄塗
        死亡後，繼承人除長女郭麗雪之外，尚有配偶郭林彩碧
        、長男郭家凰、次男郭家寅、三男郭家寶等情，有卷附
        繼承系統表可稽（見本院卷第267頁繼承系統表）。倘
        郭雄塗留有100萬元予郭麗雪，希望其放棄繼承，則此
        等繼承之家務事，自可由郭林彩碧、郭家凰、郭家寅及
        郭家寶處理即可，郭雄塗何以需委由連瑞祥給付予郭麗
        雪？顯與常情有違。益徵郭麗雪係利用一併交付4張取
        款條予連瑞祥用印之機會，未經連瑞祥之同意或指示，
        填寫匯款申請書將系爭100萬元匯入翁文正土銀內湖分
        行帳戶。
　　　③又被上訴人提出之遺產分割協議書中，郭麗雪雖未分得
        遺產(見本院卷第267-268頁)。然郭麗雪亦未向郭雄塗
        死亡時戶籍所在地之臺灣士林地方法院聲明拋棄繼承等
        情，有本院公務電話紀錄表可憑(見本院卷第199頁)。
        則郭麗雪是否於郭雄塗生前已受贈與或郭雄塗另有安排
        ，實有不明，尚難僅因郭麗雪未於遺產分割協議受有分
        配，即認係因郭雄塗留有100萬元予郭麗雪，希望其放
        棄繼承。
　　　④此外，被上訴人並未提出具體證據證明郭雄塗委由連瑞
        祥給付郭麗雪100萬元，及連瑞祥同意或指示郭麗雪將
        系爭100萬元匯入翁文正土銀內湖分行帳戶，尚難認連
        瑞祥係受郭雄塗之託而給付郭麗雪100萬元，並指示及
        同意郭麗雪將系爭100萬元匯入翁文正土銀內湖分行帳
        戶。故被上訴人前揭所辯，洵非可採。
　　⑷、至連瑞祥及連黃秀姬前以郭麗雪於104年6月30日向連瑞
        祥佯稱蓮園公司需用資金937萬4063元，致連瑞祥陷於
        錯誤，授權郭麗雪自連瑞祥彰銀新湖分行帳戶提領系爭
        100萬元，郭麗雪趁機將系爭100萬元匯入翁文正彰銀內
        湖分行帳戶，涉犯業務侵占、背信罪嫌，向士林地檢署
        提起刑事告訴，雖經該署檢察官以107年度偵字第1324
        號為不起訴處分，連瑞祥、連黃秀姬不服，聲請再議，
        仍經臺灣高等檢察署檢察長以107年度上聲議字第7575
        號處分書駁回再議確定，固有卷附不起訴處分書可稽（
        見原審卷第19-32頁），並經本院依職權調閱刑案偵查
        卷宗核閱屬實。然該刑事案件主要係連瑞祥、連黃秀姬
        以郭雄塗死亡後，郭家凰擔任蓮園公司負責人及嘉盛營
        造有限公司執行董事、郭家寶擔任蓮莊建設股份有限公
        司董事、郭麗雪擔任蓮園公司財務經理，與當時擔任蓮
        莊公司董事兼股東之連瑞祥、連黃秀姬間，有關資金往
        來糾紛是否涉及刑事業務侵占及背信罪嫌之問題，並非
        僅涉及系爭100萬元之匯款，核與本件民事侵權行為損
        害賠償之要件不同，檢察官之見解亦無從拘束本院，尚
        難逕以郭麗雪經刑事偵查案件不起訴處分確定，即認郭
        麗雪係經連瑞祥同意或指示而將系爭100萬元匯入翁文
        正土銀內湖分行帳戶。
　　⑸、又郭麗雪雖將系爭100萬元匯入翁文正土銀內湖分行帳戶
        ，惟上訴人並未舉證證明翁文正知悉並共同參與郭麗雪
        之行為，難認翁文正與郭麗雪間涉有共同侵權行為。故
        上訴人依民法第185條第1項規定，請求翁文正負連帶賠
        償責任，尚非有理。　　　　　　　　
　　⑹、綜上所述，郭麗雪利用一併交付4張取款條予連瑞祥用印
        之機會，未經連瑞祥之同意或指示，填寫匯款申請書將
        系爭100萬元匯入翁文正土銀內湖分行帳戶，致連瑞祥
        受有系爭100萬元之損害，故意不法侵害連瑞祥之財產
        權。故上訴人依民法第184條第1項前段，請求郭麗雪賠
        償100萬元，洵屬有據；逾此部分，則非有理。　　
　㈡上訴人備位依民法第179條規定，請求翁文正返還100萬元，
    有無理由？
　　承上所述，上訴人先位依民法第184條第1項前段，請求郭麗
    雪賠償100萬元，既屬有據；則上訴人備位依民法第179條規
    定，請求翁文正返還100萬元，是否有理，已毋庸審究，併
    此敘明。　
　㈢末按給付無確定期限者，債務人於債權人得請求給付時，經
    其催告而未為給付，自受催告時起，負遲延責任。其經債權
    人起訴而送達訴狀，或依督促程序送達支付命令，或為其他
    相類之行為者，與催告有同一之效力，民法第229條第2項定
    有明文。又遲延之債務，以支付金錢為標的者，債權人得請
    求依法定利率計算之遲延利息，為同法第233條第1項前段所
    明定。本件上訴人請求郭麗雪賠償100萬元，並無確定給付
    期限，依上規定，郭麗雪自本件起訴狀繕本送達時起，即應
    負遲延責任。故上訴人請求郭麗雪應加計自本件起訴狀繕本
    送達翌日即108年2月12日（見原審卷第35頁送達證書）起，
    至清償日止，按週年利率5﹪計算之利息，應屬有據；逾此部
    分，則非有理。
六、從而，上訴人先位依民法第184條第1項前段規定，請求郭麗
    雪給付100萬元，及自108年2月12日起至清償日止，按週年
    利率5﹪計算之利息，為有理由，應予准許；逾此部分，為無
    理由，應予駁回。原審就前開應准許部分，為上訴人敗訴之
    判決，於法即有未洽。上訴人就此部分指摘原判決不當，求
    予廢棄，為有理由。爰由本院將原判決此部分予以廢棄，並
    改判如主文第2項所示。至於前開不應准許部分，原審為上
    訴人敗訴之判決，理由雖與本院不同，但結論並無二致，本
    院仍應予以維持。上訴人猶執前詞指摘原判決此部分不當，
    求予廢棄，為無理由，應駁回其此部分之上訴。
七、本件事證已臻明確，兩造其餘之攻擊或防禦方法及所用之證
    據，經本院斟酌後，認為均不足以影響本判決之結果，爰不
    逐一論列，併此敘明。
八、據上論結，本件上訴為一部有理由、一部無理由。爰判決如
    主文。　　　　　　
中　　華　　民　　國　　111 　年　　4 　　月　　27　　日
  　　　　　　　　民事第九庭  
  　                    審判長法  官  楊絮雲   
                              法  官  張宇葭
                              法  官  郭顏毓
正本係照原本作成。
不得上訴。
中　　華　　民　　國　　111 　年　　4 　　月　　27　　日

    　　　　　　　　　　　　　書記官  馬佳瑩